臺灣高等法院臺南分院民事判決　94年度上字第95號
上　訴　人　丙 ○ ○
訴訟代理人　丁 ○ ○
　　　　　　乙○○○
被上 訴 人　甲 ○ ○
上列當事人間請求移轉所有權登記事件，上訴人對於中華民國94
年5月3日臺灣嘉義地方法院93年度訴字第715號第一審判決提起
上訴，本院於94年7月26日言詞辯論終結，判決如下：
    主      文
上訴駁回。
第二審訴訟費用由上訴人負擔。
    事實及理由
一、被上訴人於原審起訴主張：伊為節稅目的，徵得上訴人同意
    ，將於民國93年5月4日向訴外人江茂林購買坐落嘉義市○○
    ○段第407之52地號土地及其上建號4838即門牌號碼嘉義市
    ○○街72之103號房屋，及於同年5月21日向訴外人張桂英購
    買坐落嘉義縣中埔鄉○○段第37地號土地及其上建號330即
    門牌號碼嘉義縣中埔鄉○○村○○街29巷38弄3號房屋（以
    下合簡稱為「系爭房地」），以上訴人名義登記為所有權人
    ，兩造間成立借名登記契約或信託契約之法律關係。嗣伊已
    於93年11月4日寄發存證信函為終止信託契約之意思表示，
    復於93年12月23日以準備書狀繕本之送達作為終止借名登記
    契約之意思表示，均經上訴人收受，兩造間信託契約或借名
    登記契約之法律關係業已消滅，惟上訴人竟拒絕將系爭房地
    所有權移轉登記予被上訴人。爰依終止信託契約或借名登記
    契約之法律關係，求為命上訴人將系爭房地所有權移轉登記
    予被上訴人之判決。原判決為伊勝訴判決，並無不合，聲明
    求為判決：上訴駁回。
二、上訴人則以：系爭房地雖係由被上訴人購買，而登記於上訴
    人名下，所提之不動產買賣契約書有約定承買人得以任何名
    義登記過戶，此為一般不動產買賣契約書通常皆有之規定，
    惟其係在不同日期向不同出賣人買受，造成承買人與登記名
    義人不同，其原因有代人買受、合夥分紅、贈與、債權債務
    關係之履行、信託…，或兼有數種原因，被上訴人主張兩筆
    均係借名登記關係，自應先舉證證明；伊就系爭房地之購買
    亦有出資，而兩造約定系爭房地由上訴人取得，其間並無信
    託契約或借名登記契約存在；證人吳麗美證述於92年10月聚
    餐時借用伊人頭買房子，惟與93年5月間系爭房地之簽約買
    賣間隔半年多，其間無何相干，證詞不可採；代書王麗純所
    出具之說明書僅證明簽約過程係由被上訴人出面，而為系爭
    房地之買受人而已，被上訴人尚不得請求所有權移轉登記等
    語，資為抗辯。上訴聲明：請求判決廢棄原判決，被上訴人
    在第一審之訴駁回。
三、被上訴人主張：坐落嘉義市○○○段第407之52地號土地及
    其上建號4838建物（即門牌號碼嘉義市○○街72之103號房
    屋），係被上訴人於民國93年5月4日向訴外人江茂林購買；
    坐落嘉義縣中埔鄉○○段第37地號土地及其上建號330建物
    （即門牌號碼嘉義縣中埔鄉○○村○○街29巷38弄3號房屋
    ），係被上訴人於民國93年5月21日向訴外人張桂英購買，
    買賣價金係均由被上訴人提出交付出賣人；過戶相關契稅、
    土地增值稅等稅捐及地政規費、水電費、及相關房屋稅等稅
    捐，均由被上訴人支付；系爭房地現由被上訴人占有使用中
    ，土地及建物所有權狀均由被上訴人保管持有。於系爭房地
    登記為上訴人所有之當時，兩造間係朋友關係，由被上訴人
    將辦理所有權移轉登記之上訴人證件交代書辦理；現土地登
    記簿所有權人欄均登記為上訴人名義等事實，業據被上訴人
    提出之不動產買賣合約書、土地建築改良物買賣所有權移轉
    契約書及土地登記簿謄本在卷可證（見原審卷第20-22、73-
    78頁），復為上訴人所不爭（見原審卷第40-41頁），自堪
    信為真實。
四、被上訴人另主張：登記為上訴人名義所有之系爭房地，係由
    伊出資買受，借用上訴人名義登記為所有權人而已等語；惟
    上訴人辯稱其對於系爭房地之購買亦有出資，並爭執借名登
    記云云。然查：
    (一)依被上訴人提出附卷之承辦系爭房地過戶事宜之代書王麗
      純所出具說明書，載明在簽約過程資金皆由被上訴人提供
      支付，並未自上訴人處轉交任何價金予賣方等語（見原審
      卷第44頁）。被上訴人主張係由伊支付買賣價金，並據提
      出付款明細表、存摺影本為證（見原審卷第103-106頁）
      。
    (二)上訴人於原審第一次準備程序期日，在法官提示該說明書
      及土地專業代理人證書時，亦表示：系爭房地係被上訴人
      所買受，上訴人係提供身分證影本所以登記於上訴人名下
      ，係基於兩造多年情誼等語（見原審卷第41頁），並未為
      共同出資之抗辯，直至原審第四次準備程序期日時始辯稱
      伊亦有出資。
    (三)上訴人於本院始爭執在不同日期向不同出賣人買受之系爭
      房地，造成承買人與登記名義人不同之原因：有代人買受
      、合夥分紅、贈與、債權債務關係之履行、信託…等，或
      兼有數種原因，不能遽認為借名登記云云。惟證人吳麗美
      在原審到庭證述：「被上訴人跟上訴人約定，為了節稅而
      用上訴人的人頭買房子」等語明確（見原審卷第38頁）。
      雖證人與兩造吃飯時間在92年10月，當時談及借名（人頭
      ）登記，而至93年5月辦理本件登記，其先談妥借名事宜
      後，找到物件後再辦理，在時間上亦無不合。
    (四)又系爭房地由被上訴人管理、收益，所有權狀為被上訴人
      所持有，並由被上訴人繳納水電費及相關稅捐等事實，復
      如上所述，應認兩造締約之真意，在約定被上訴人將買受
      之房地登記於上訴人名下，並無移轉所有權或委由上訴人
      管理、處分系爭房地之意思合致，被上訴人主張其買受系
      爭土地後，與上訴人約定借用上訴人名義登記等事實，堪
      可採信。
    綜上所述，被上訴人主張系爭房地登記為上訴人名義所有之
    系爭房地，係由被上訴人出資買受，借用上訴人名義登記為
    所有權人之事實，堪可信為真實。上訴人未提出任何事證以
    資證明，抗辯有共同出資及爭執借名登記，尚難採信。
五、按借名登記係當事人約定一方所有應經登記之財產以他方為
    登記名義人，與信託契約之委託人將財產權移轉或為其他處
    分，使受託人依信託本旨，為受益人之利益或為特定之目的
    ，管理或處分信託財產之關係者不同。借名登記之無名契約
    著重在當事人間之信任關係，其性質與委任契約類同，應類
    推適用民法關於委任關係之規定。又當事人之任何一方得隨
    時終止委任契約；受任人以自己之名義，為委任人取得之權
    利，應移轉於委任人，為民法第549條第1項、第541條第2項
    所明定。查被上訴人將買受之系爭房地借用上訴人名義登記
    為所有權人，如前所述，又被上訴人於93年12月23日言詞辯
    論期日，以準備書狀表明終止借名登記契約之意思，該書狀
    並經上訴人當庭收受，有該準備書狀在卷可查（見原審卷第
    73頁），足認該終止之意思表示已到達上訴人，則兩造間借
    名登記契約自屬合法終止，被上訴人請求上訴人將系爭房地
    移轉登記予被上訴人，於法自屬有據。
六、綜上所述，被上訴人主張兩造間就系爭房地原存在借名登記
    契約，並已合法終止等情，堪信為真實，從而被上訴人本於
    借名登記契約關係之終止，請求判命上訴人將坐落嘉義市○
    ○○段第407-52地號土地連同其上建物門牌號碼嘉義市○○
    街72巷103號房屋所有權，及坐落嘉義縣中埔鄉○地○○段
    第37地號土地連同其上建物門牌號碼嘉義縣中埔鄉○○街29
    巷38弄3號房屋所有權，移轉登記為被上訴人所有，為有理
    由，應予准許。是則原判決為上訴人敗訴之判決，經核於法
    並無不合。上訴論旨求予廢棄改判，為無理由，應予駁回。
七、證人吳麗美在原審已到庭證述明確，無另再傳訊必要。又本
    件事證已臻明確，兩造其餘攻擊防禦方法及所為舉證，核與
    本判決結果不生影響，爰不另一一論述，併此敘明。
八、據上論結，本件上訴為無理由，依民事訴訟法第449條第1項
    、第78條，判決如主文。
中　　華　　民　　國　　94　　年　　 8 　　月　　9　　日
                      民事第四庭　審判長法　官　林金村
                                  　    法　官  黃三哲
                                    　  法　官  丁振昌
上為正本係照原本作成。
如對本判決上訴，須於判決送達後20日內向本院提出上訴狀，未
表明上訴理由者，應於上訴後20日內，向本院提出理由書（須附
繕本）。
中　　華　　民　　國　　94　　年　　 8 　　月　　9　　日
                                        書記官　黃惠美
                                                   K
